【裁判字號】    94,訴,484
【裁判日期】    950721
【裁判案由】    履行契約
【裁判全文】
臺灣新竹地方法院民事判決               94年度訴字第484號
原      告  甲○○
訴訟代理人  鄒玉珍律師
複代理  人  李新宗
被      告  乙○○
                        號
訴訟代理人  盛枝芬律師
上列當事人間履行契約事件，本院於民國95年7月7日辯論終結
，判決如下：
    主      文
原告之訴及假執行之聲請均駁回。
訴訟費用由原告負擔。
    事      實
甲、原告方面：
壹、聲明：
一、被告應給付原告新台幣 (下同)600 萬元整，並自起訴狀繕
    本送達之翌日起至清償日止，按年息百分之5計算之利息。
二、訴訟費用由被告負擔。
三、願供擔保請與宣告假執行。
貳、陳述：
一、兩造於民國75年結婚，結婚之始，家無恆產，共同經營工廠
    。89年間，公司經營已入正軌，被告因外遇事件，兩造離婚
    ，條件為被告應將共同經營之隆穩塑膠企業有限公司 (下稱
    隆穩公司)之股份2分之1分歸原告。
二、於91年4、5月間，兩造協議將協議離婚時原告所分得之公司
    股份（即隆穩公司之股份2分之1）以1500萬元整轉讓予被告
    ，並由被告開立支票5紙予原告收執，但其中第1張被告並未
    填載發票日，原因係被告稱須待其國外應收帳款進帳時，再
    通知原告填入日期兌現，原告亦不疑有他而應允收受票據。
    另兩造又約定將離婚時分歸原告所有新竹市○○路82巷3 號
    之房地，以每月新台幣8 萬元出租與隆穩公司。原告為保障
    自身權益，乃於91年7月23 日邀集被告至明典法律事務所，
    由林思銘律師見證簽署協議書。
三、兩造協議書內容，實際係就前條所述於91年4、5月間轉讓股
    份及出租房屋等事宜，補訂書面契約，俾免雙方反悔之舉。
    至於協議書第1條中段所載「第一筆支票日期91年8月15日為
    新台幣300 萬元正」係因被告就第一筆款項之支付期日，無
    法確定，該約定係為最後期限，但被告嗣後並未於原告原所
    持有之第一張票據上補填載該約定日期，合併敘明。另協議
    書第一條後段所載「以上若無兌現，本轉讓書即屬失效」其
    約定真意在於保障原告，因原告擔心股份遭轉讓後，萬一被
    告所開立支票未兌現，至少原告可索回股份，是該約定縱認
    係屬附解除條件，而依被告原所開立與原告之支票最後一張
    日期，係民國95年5月31 日，該票期尚未屆至，且全部票據
    均遭被告以「換票」為由騙回，是本案並無解除條件已成就
    之情形。
四、原告持有被告支票5 張，第1張91年未載到期日，第2張至第
    5張，分別為92、93、94、95年的5月31日，對被告來說有如
    芒刺在背，93年1月30 日，被告從早開始以電話威脅騷擾要
    求索回已到期支票，並保證國外錢進來會給付原告，適逢該
    日女兒擬返回被告住所，乃將已到期之91年、92年兩張支票
    ，交由女兒攜回交予被告。
五、過後不久，被告又終日騷擾要原告放棄股金，原告乃稱所得
    股金準備給每個小孩100 萬元，兩造乃約定某日下午於新竹
    市○○路路邊換票，原告原以為轉讓股份之金額新台幣1500
    萬元，扣除同意轉贈與子女的300萬元後，原告尚能取得120
    0 萬元，可藉由該次「換票」取得支票，豈知原告僅取得贈
    與子女的300萬元支票。故依上所陳，贈與子女之新台幣300
    萬元，係自原告股份轉讓金內由被告開立支票交付原告，應
    認被告就前揭協議書內容，已履行部分給付新台幣300 萬元
    ，自無所謂約定金額未兌現，解除條件成就，轉讓協議書失
    效之情形。
六、至於原協議書約定原告所分得新竹市○○路82巷3 號房屋以
    每月新台幣8 萬元出租予隆穩公司部分，初始雙方亦有依約
    履行，但於收取租金數個月後，原告鑑於需每月回公司收租
    金，不但麻煩，更恐與被告糾纏不清，故將前揭房地以低價
    之1300萬元出賣與被告，該買賣價金新台幣1300萬元與協議
    書第1 條之股份轉讓金，全然無涉，為此，爰依協議書之約
    定，先行請求被告給付92年至93年之價款共計600 萬元，並
    為如上之聲明。
乙、被告方面：
壹、聲明：
一、駁回原告之訴。
二、訴訟費用由原告負擔。
三、如受不利益之判決，願供擔保免為假執行。
貳、陳述：
一、兩造於70餘年結婚，婚後二人共同經營隆穩公司，且登記原
    告為負責人，公司設於新竹市○○路82巷1號及3號建物，由
    二戶建物打通使用。90年元月3 日因二人各有交往對象而協
    議離婚，離婚時約定：(一)公司資產由二人平分，仍共同經
    營公司，所有事務須二人共同用印生效、收益由二人均分，
    每月每人各支薪10萬元。但二人仍共同居住，故未辦理股份
    轉讓及公司財務用印之變更；(二)公司所在之房屋公園路 3
    號歸原告所有、公園路1 號歸被告所有，為維持公司營運，
    此二戶房屋不得出賣，須留給長子繼承；(三)被告每月給付
    原告公園路3號8萬元之租金等條件。然而實際上原告仍經管
    公司所有資產，每月只交付被告3 萬元，並自行在公司所有
    銀行帳戶加註須由原告本人簽名之條件，不令被告用印，也
    不分配盈餘予被告。
二、兩造離婚後仍共同居住而時有爭執，91年4 月間原告要求分
    居，欲自行搬至荷蘭村其名下住所，並要求其於隆穩公司內
    所持有之一半股份以1500萬元轉讓給被告，被告同意，乃於
    91年4、5月間由被告手寫協議書，並簽發被告於中國信託商
    業銀行新竹分行 (新竹市○○路158號)、帳號000000000 之
    支票、票載發票日91年5月31日 (票號220666)、92年5 月31
    日 (票號220667)、93年5月31日 (票號220668)、94年5月31
    日 (票號220669)及95年5月31日 (票號220670)面額皆為300
    萬元之支票五張交原告收執，但之後雙方仍未辦理股份轉讓
    ，且原告也並未搬走，公司仍由原告管理中，且依當時原告
    所示公司之營運現況，顯示公司當時並無多餘資金，原告亦
    知悉被告無法支付1500萬元現款，原告便自行將第一張91年
    5月31 日到期之支票無條件返還被告。只是原告事後又委林
    思銘律師代擬系爭協議書。被告應原告要求至林思銘律師處
    協議，但當日原告並未到場，故只有被告在空白協議書上簽
    名用印後即離去，林律師只交付未完全之協議書予被告，故
    被告也沒有持有完整協議書，當日協議並未成立，也未簽發
    支票，且事後兩造另立約定，故原告亦忘卻此事。直到本案
    被告始找出當時原書寫之空白協議書，日期亦係空白，由於
    協議書並非二造91 年7月23日因意思表示合致所簽具，協議
    書之日期、原告及律師之簽名皆為事後填具，被告也未簽發
    支票，故協議書尚未有效成立。
三、又依協議書明訂依照開立支票日期，以上若無兌現，本轉讓
    協議書即屬失效之解除條件，原告起訴既主張款項未付，則
    因解除條件成就而使協議書失效。
四、兩造離婚後，仍然與子女共同居住生活，直到91年9月13 日
    原告駕車撞傷被告致昏迷，送醫於加護病房急救，後幸傷癒
    ，雙方即另行協議約定：原告確定遷出現住處、公司股份無
    條件轉讓予被告、公司經營權交還被告、91 年5月31日至95
    年5月31 日之四張支票無條件返還被告等。又由於原告已退
    出公司經營，故不願再將其名下公園路3 號房屋租予公司使
    用，就強迫被告買下，被告要求返還四張支票，原告亦同意
    ，雙方在91年12月底以1300萬元成立買賣，被告簽發隆穩公
    司於台灣銀行新竹分行帳號49605、票載發票日92年元月5日
    ﹝面額300萬元、票號0000000﹞、92年3月31日﹝面額500萬
    元、票號0000000﹞、92年4月30日﹝面額500萬元、票號000
    0000﹞之三張支票交原告兌領，原告則移轉房屋不動產所有
    權予被告，但原告仍一直推託，未將四張支票交還。至93年
    元月30日二名女兒自原告住處搬回與被告同住，原告始將 2
    張支票裝於信封內令長女謝宜蓁交付被告。又94年兩造再為
    協議，被告贈與每名子女各一百萬元，原告將91年5 月間已
    作廢之手寫協議書及剩下二張支票返還，雙方皆已履行，是
    原告依據系爭協議書請求履行云云，為無理由。
    理     由
一、兩造於75年結婚，結婚之始共同經營隆穩公司，嗣兩造因故
    離婚，並於91年4、5月間，協議將離婚時原告所分得上開公
    司股份之2分之1，以1500萬元整轉讓予被告，並由被告開立
    中國信託商業銀行新竹分行、帳號 000000000、發票日分別
    為91年5月31 日、92年5月31日、93年5 月31日、94年5月31
    日及95年5月31日，面額皆為300萬元之支票共5 張交予原告
    收執之情，為兩造所不爭執，嗣兩造並於91年7 月23日將上
    開協議及有關原告所有新竹市○○路82巷3 號之房地，以每
    月8 萬元出租與隆穩公司約定部分，至律師林思銘處見證，
    並形諸於系爭協議書之情，並經證人林思銘證稱無訛，並有
    協議書在卷可佐，雖被告辯稱當日伊僅在空白協議書上簽名
    及用印後即行離去，並未持有完整之協議書云云，然被告既
    就協議書之文意於瞭解並同意之情形下簽名，即產生相當之
    法律效果，至於雙方是否同時簽名，並不影響雙方意思表示
    之一致，故被告此部分抗辯尚非可採，系爭協議書當係有效
    成立。
二、又觀諸系爭協議書第1條約定：「甲○○ (即原告)所持有穩
    隆公司之股份全部轉讓於乙○○  (即被告)名下，總共為壹
    仟伍佰萬元，第一筆支票日期九十一年八月十五日為參佰萬
    元正，其餘壹仟貳佰萬元整，分成四張支票為四年，依照開
    立支票日期，以上若無兌現，本轉讓協議書即屬失效。」，
    雖雙方約明有關價金之第一筆支票之發票日應為91年8 月15
    日，然簽署系爭協議書時，雙方並未就此另為開立支票行為
    之情，業經上開證人林思銘律師證述明白，且原告亦陳稱有
    關被告所開立之中國信託商業銀行新竹分行、帳號00000000
    0之上開5張支票，即為履行上開協議書所開立之支票等情(
    參本院95年1月23日之言詞辯論筆錄)，益見雙方在簽署系爭
    協議書之前，即91年4、5月間即就協議書第1 條之內容已有
    約定，且被告亦將支付價款之支票5張予以交付原告。
三、按附解除條件之法律行為，於條件成就時，失其效力，民法
    第99條第2 款定有明文。本件協議書係將雙方買賣穩隆公司
    股份之價金，轉為支票分為5 期支付，並約定一期未予承兌
    ，契約即告失效，係以支票到期不獲兌現為雙方契約之解除
    條件，而前述原告原持有之支付價金支票或已有到期不獲付
    款，或另已將票據返還之情，業經原告自承在卷，從而，本
    件協議書之解除條件當已為成就，協議書失其效力，被告遂
    免為承兌票款之義務，故原告依據系爭協議書請求為如訴之
    聲明之款，即失所據，應予駁回。
四、再簽定系爭協議書後，雙方已就上開履約內容另有約定之情
    ，業經原告自承關於已到期之91年、92年兩張支票，已交由
    女兒謝宜蓁轉予被告，至於另3 張支票亦於事後交還被告，
    且原協議書約定出租之新竹市○○路82巷3 號房屋，更於協
    議後以1300萬元賣予與被告等語 (參其95年3月7日之準備書
    狀) ，並經證人謝宜蓁、謝宜婷證述明白，雖原告稱所以將
    票據返還被告係為「換票」云云，然觀諸兩造離婚已降，有
    關財產處分之事宜，不僅多次討論、爭執，甚者，亦有家暴
    情事發生，此有原告所提本院核發之暫時保護令可佐，是以
    兩造離婚後之惡裂關係，及互存不信任之狀態，原告若同意
    並言明以「換票」方式，取代原所開立之票據，焉有在第一
    次換票而尚未取得新開立之有效票據前，續將剩餘票據返還
    之理，況原告亦陳稱雙方協議將原先股份轉讓金中之300 萬
    元轉贈與子女之情，是本件姑不論雙方取代原協議書之新約
    定為何，惟從雙方當事人間就協議書中有關履約之支票返還
    及出租標的物之轉賣等情可知，系爭協議書亦因當事人間另
    有約定而失所效力。
五、綜上，原告依據業已失效之協議書請求被告履行契約，為無
    理由，尚難准許。
六、本件原告之訴為無理由，則其假執行之聲請即失所附麗，爰
    併予駁回之。
七、本件事証已臻明確，兩造其餘攻擊防禦方法及所為立証，於
    判決結果並無影響，爰不逐一論述，附此敘明。
據上論結，本件原告之訴為無理由，依民事訴訟法第78條，判決
如主文。
中     華    民     國    95    年    7    月    21   日
                   民事第二庭    法  官  彭淑苑
以上正本係照原本作成。
如對本判決上訴，須於判決送達後20日內向本院提出上訴狀。
                                 書記官  張永榮
中     華    民     國    95    年    7    月    21   日


司法院資訊處製作；財團法人民間司法改革基金會備份。
